【裁判字號】    90,台上,5436
【裁判日期】    900905
【裁判案由】    走私
【裁判全文】
最高法院刑事判決                                九十年度台上字第五四三六號
    上   訴   人  台灣高等法院檢察署檢察官
    上訴人即被告  乙○○
    選 任辯護 人  趙建和律師
    上訴人即被告  丙○○
                  甲○○
    右 二人共 同
    選 任辯護 人  鍾永盛律師
右上訴人等因被告等走私案件，不服台灣高等法院中華民國九十年四月三十日第二審
更審判決（八十九年度上更(一)字第七六三號，起訴案號：台灣台北地方法院檢察署八
十七年度偵字第一○三四七號），提起上訴，本院判決如左：
    主  文
原判決關於丙○○、甲○○部分撤銷，發回台灣高等法院。
其他上訴駁回。
    理  由
一發回部分：
本件原判決認定上訴人即被告丙○○係財政部台北關稅局進口組業務一課三股估稅員
，上訴人即被告甲○○係財政部台北關稅局進口組驗貨科驗貨員，乙○○則係台北市
○○○路五段三六三號湘滕國際有限公司（下簡稱湘滕公司）負責人，乙○○於民國
八十七年初某日，適有其在二、三年前參加新加坡酒展時所認識之新加坡籍男子朱文
成（一九五一年九月二十二日生，綽號小陳、原審通緝中），至湘滕公司內向其表示
欲掛名為湘滕公司進口部經理，以便利其自國外走私運送管制進口之未稅洋菸販賣牟
利，乙○○竟基於幫助之犯意，予以應允，除指示該公司不知情之總經理李佳峰為朱
文成印製頭銜為湘滕公司進口部經理之名片外，復於同年三月二十日利用其為實際負
責人之歐晉國際有限公司不知情之登記負責人劉美鳳出面，向顏鐘素卿承租台北市○
○○路○段三六五號一樓房屋，供為朱文成存放走私進口未稅洋菸之用。朱文成旋於
同年三月間某日，以合作進口音響器材銷售為由，向不知情之冠鳴有限公司（下簡稱
冠鳴公司，設台北市○○路○段一三一之十六號二樓）負責人賴瑩容借用該公司之進
出口卡，及公司大、小章，偽以進口音響器材銷售，再將冠鳴公司之進出口卡及留有
「湘滕公司進口部經理朱文成」之名片持交不知情之誼振企業有限公司（下稱誼振報
關行）負責人鄭金全，委託以進口音響器材為名代為報關，朱文成遂於八十七年四月
十一日，自新加坡進口完稅價格總計新台幣（下同）一百八十一萬二千二百元之管制
進口未稅洋菸二百四十箱（每箱五十條，每條十包，計七星牌七萬包，大衛社夫牌五
萬包），以航空貨運方式，入境運送至桃園中正國際機場航空貨運站，再由朱文成聯
絡知情之估稅員丙○○請其代為向承辦之驗貨關員關說，俾能順利通關取得貨物出售
牟利，丙○○旋於同年月十四日上午十時許，在台北關稅局報關大樓，先透過不知情
之誼振公司職員葉永照向將來指分查驗該貨櫃之關員先行表示該報單之貨係其友人所
有能予以通融並快速通驗，嗣葉永照得知當日該批偽以音響器材名義報關之走私管制
進口之未稅洋菸，係由電腦指分由進口組驗貨關員甲○○負責查驗，迨甲○○於當日
下午三時三十分許會同葉永照前往查驗時，葉永照即告知丙○○請託該情，嗣甲○○
於開櫃查驗發現該批貨物確係管制進口之未稅洋菸，與報關申請書上所載之進口貨物
為音響器材貨證不符，指示葉永照暫停驗貨並先行封櫃，即返回辨公室內告知丙○○
貨證不符上情，因丙○○向其表示受很大人情壓力，一再央求甲○○網開一面予以幫
忙，甲○○基於同事情誼，不便加以拒絕，遂與丙○○共同基於犯意聯絡，於其職務
上所掌之報關申請書內蓋用已查驗之戳記及其職章為不實之驗畢登載，持交不知情之
股長吳石藏複核後，再持交不知情之台北關稅局負責電腦登錄業務之蕭麗娟將該不實
之事項登載於其職務上所掌之電腦報單處理狀況表上，為不實之「ＥＦ」（表示已驗
畢）之登載，完成驗貨程序，待將該進口報單再送業務單位，依放行程序審核後，再
核發稅單繳稅後放行。嗣於翌（十五）日上午丙○○因風聞該案有人檢舉，即迅速通
知甲○○告知該情，甲○○旋即於當日上午九時五分許前往重新查驗該貨櫃時，為法
務部調查局台北市調查處會同台北關稅局機動隊當場查獲，並扣得朱文成所有之私運
進口逾公告數額之未稅洋菸二百四十箱（七星牌七萬包、大衛杜夫牌五萬包，完稅價
格總計一百八十一萬二千二百元）等情。因而撤銷第一審關於丙○○、甲○○部分之
判決，改判論處丙○○、甲○○共同稽徵關員，明知為走私物品而放行，未遂罪刑，
固非無見。
惟查：(一)、有罪判決書之事實一欄，為判斷適用法令當否之準據，應將法院依職權認
定與該當犯罪構成要件、論罪科刑有關之事實，詳實記載，始足判斷其適用法令之當
否。倘若事實欄無此記載，而理由內加以說明，則其判決理由失其依據，自有未合。
原判決於理由欄壹之三說明被告丙○○與甲○○就前揭明知為走私物品而放行未遂、
行使公務員登載不實文書及使公務員登載不實等犯行，有犯意聯絡及行為分擔，均為
共同正犯。然查原判決事實欄並未記載丙○○就甲○○為上述犯行時，有何行為之分
擔，致事實有欠明瞭，且其理由說明失其依據，顯有可議。(二)、訊問被告應先告知犯
罪嫌疑及所犯所有罪名，刑事訴訟法第九十五條第一款定有明文，此規定旨在使被告
得以充分行使防禦權，以達刑事訴訟法為發現真實兼顧程序公正目的。本件檢察官起
訴被告丙○○、甲○○所犯法條並無刑法第二百十四條之使公務員登載不實罪名，原
審論以該罪，惟並未於審判期日告知被告涉嫌該罪名，有審判筆錄可按，難認無瑕。
又原審何以就此部分得併予審判，原判決未說明其理由，亦有未洽。(三)、牽連犯係指
犯一罪而其方法或結果之行為犯他罪名，故牽連犯之成立行為人必須有二以上之行為
，如係一行為而觸犯數罪名，則為想像競合犯。依原判決事實欄之記載，被告甲○○
係以在其所掌之報關申請書上蓋上已查驗之戳記及其職章，為不實之驗畢登載，用以
達放行走私物品之目的，似僅以一行為觸犯懲治走私條例第九條及刑法第二百十六條
、第二百十三條二罪名，原判決未詳細說明被告甲○○有何二行為，分別觸犯上述二
罪名，而有牽連關係，即論以牽連犯，難認適法。(四)、原判決認被告丙○○係於八十
七年四月十五日上午風聞有人檢舉前一日之違法放行一事，即迅速通知被告甲○○，
甲○○即於當日上午九時五分許重新查驗等情。惟甲○○辯稱於八十七年四月十四日
查驗當日下午四時二十分許，已從賴秀吟處抽回本件進口報單準備重驗等語，而證人
賴秀吟於第一審證稱八十七年四月十四日下午四時三十分許，甲○○確實有抽回一份
進口報單等語（見第一審卷第六十七頁）。上開所述如果屬實，何以甲○○甫送出報
關申請書，旋又抽回﹖如有抽回，為何不請蕭麗娟立即更正電腦報單處理狀況表上「
ＥＦ（表示已驗畢）」之登載﹖為何不及時報告其股長吳石藏及課長洪信雄，而遲至
翌日上午才報告洪信雄﹖甲○○於翌日上午九時五分前往重驗前是否已抽回報關申請
書﹖究竟於何時向何人抽回該申請書﹖上開事項攸關甲○○所辯其查驗前已在報關申
請書上預蓋已查驗戳記交予丙○○送往登記，查驗後發覺係走私物品，才抽回該申請
書等語是否可採，原審未詳查釐清，率行判決，亦有未當。檢察官及被告丙○○、甲
○○上訴意旨分別指摘原判決此部分違法，尚非全無理由，應認仍有發回更審之原因
。二駁回部分：
按刑事訴訟法第三百七十七條規定，上訴於第三審法院，非以判決違背法令為理由，
不得為之。是提起第三審上訴，應以原判決違背法令為理由，係屬法定要件。如果上
訴理由狀並未依據卷內訴訟資料，具體指摘原判決不適用何種法則或如何適用不當，
或所指摘原判決違法情事，顯與法律規定得為第三審上訴理由之違法情形，不相適合
時，均應認其上訴為違背法律上之程式，予以駁回。本件檢察官上訴意旨略以：原判
決既認定被告乙○○於八十七年初同意朱文成掛名為湘滕公司進口部經理對外營業，
並為朱文成印製記載「湘滕公司進口部經理」之名片，復租用坐落台北市○○○路○
段三六五號一樓房屋供放置走私未稅洋菸進口之用，顯見被告乙○○業已知悉朱文成
係利用進口音響為掩護，遂行走私未稅洋菸至國內販售之目的，足見被告乙○○與朱
文成就本件私運未稅洋菸進口之犯行，事前即有犯意聯絡，而分頭為行為之分擔，乃
原審竟論被告乙○○以幫助朱文成走私未稅洋菸進口販售，有適用法則不當之違誤。
縱認前開事實仍不足以認定被告乙○○與朱文成就本件私運未稅洋菸進口之犯行，有
犯意聯絡及行為分擔之共同正犯關係，惟另參酌證人鄭金全（誼振報關行負責人）、
李佳峰（即行為時湘滕公司總經理）在台北市調查處先後證稱：「近兩次小陳（指朱
文成）通知我將貨物送到湘滕公司」、「小陳應該是湘滕公司進口部經理朱文成」及
「朱文成是本公司進口部經理，約於今年二月初，朱文成由本公司負責人乙○○介紹
認識，並表示朱文成將負責本公司進口業務」等語及朱文成為新加坡人，其走私進口
之未稅洋菸，如非以湘滕公司為在台灣銷售之據點，何以須以湘滕公司進口部經理名
義對外聯繫﹖及究以何處為行銷之管道及據點﹖前次委由鄭金全報關進口之貨物，湘
滕公司如何處理﹖是由何人銷售﹖本次進口未稅洋菸部分，計十二萬包，數量龐大，
事先應已聯絡買主，預計由何人銷售﹖前開事項攸關被告乙○○與朱文成就本次走私
進口未稅洋菸部分，是否有犯意聯絡及行為分擔之重要待證事項，原審未予調查，亦
有應於審判期日調查證據而未予調查之違法等語。上訴人乙○○上訴意旨則略以：(一)
、原判決認乙○○承租台北市○○○路○段三六三號一樓倉庫不滿三個月即行解約，
其解約在本件案發後，此與證人顏鍾素卿所證解約時間相符，即推定乙○○顯然知悉
朱文成利用進口音響為掩護其走私洋菸犯行，而予以助力，有違認定犯罪事實應憑證
據及刑法第三十條之規定之違法。(二)、乙○○承租上開倉庫，係供放置紅酒，從未放
置過進口洋菸，且朱文成確曾於八十七年三月初進口兩批ＧＡＮＤＬＡ、ＳＡＮＧＲ
ＬＡ（香格里拉）紅酒，放置上述倉庫，此業經證人李佳峰於調查局訊問時證述明白
，且有進口報單二紙附第一審卷可稽，原審對此未加審酌，亦未於判決理由說明不採
之理由，徒以證人於原審有利被告之證言，為迴護之詞不足採，有判決不備理由之違
法。(三)、證人李佳峰於八十八年八月十日及八十九年八月三十日原審法院審理時證稱
上開倉庫皆是存放進口洋酒及朱文成交給鄭金全之名片係由伊所印製，乙○○並不知
情等語，李佳峰亦證稱其未曾陳述乙○○曾告訴伊上開倉庫內之音響係乙○○調來用
供轉賣之物，原判決對此有利被告之證據未說明不足採之理由，亦有判決不備理由之
違法。(四)、證人鄭金全與乙○○素不相識，亦無業務往來，無迴護乙○○之必要，鄭
金全於原審一再說明朱文成或小陳進口之貨物未運至上開倉庫等語，且證人吳淑真亦
為相同證言，原審不予採信，未於判決理由內載明其理由，亦有判決理由欠備之違法
。(五)、綜觀全卷，並無任何證據證明上開倉庫未存放進口洋酒，原判決僅以台北市調
查處至上開倉庫查扣之證物中無洋酒即推論倉庫中未存放洋酒，有違論理法則及採證
法則。而上開倉庫中存放有乙○○進口之洋酒之事實，迭據證人李佳峰、彭彩雲於原
審證述在卷，原審就此有利被告之證據未依職權調查，率認倉庫中未存放進口洋酒，
有應於審判期日調查之證據未予調查及判決不載理由與理由矛盾之違法。(六)、上開倉
庫中查獲之音響，固與走私洋菸進口報單上所載之型號相同，但無證據證明此音響係
用以掩護走私洋菸之貨品，原審未調查該音響究竟係真正進口亦係掩護走私洋菸之物
，有調查未盡及判決理由矛盾之違法。(七)、幫助犯以知悉他人犯罪而有予以幫助之故
意及行為，始能成立。乙○○根本不知朱文成欲走私洋菸，且原審查無任何證據證明
乙○○知悉並有幫助朱文成走私之故意，有未憑證據認定事實之違法。乙○○一再說
明調查局筆錄非其原始本意，且調查結果亦與筆錄所載事實不符，原審遽採該自白為
論罪之依據，亦與刑事訴訟法第一百五十六條第一、二項之規定有違等語。
惟查證據之取捨及其證明力之判斷，屬於事實審法院之職權，苟其所為之判斷，並不
違背經驗法則及論理法則，即不能任意指為違背法令。又認定犯罪事實所憑之證據，
並不以直接證據為限，間接證據亦包括在內，審理事實之法院綜合卷內之直接、間接
證據，本於推理作用，於通常一般之人均不致有所懷疑，得確信其為真實之程度者，
即非不得據之為有罪之認定。原審認定上訴人即被告乙○○有前揭幫助走私犯行，係
以乙○○係於新加坡酒展中認識朱文成，八十七年年初，朱文成至乙○○之公司表示
欲掛名為湘滕公司進口部經理，乙○○基於友誼而應允，並由該公司經理李佳峰為朱
某印製名片，乙○○復於八十七年三月二十日利用其為實際負責人之歐晉國際有限公
司（登記負責人劉美鳳）名義，向顏鍾素卿承租台北市○○○路○段三六五號一樓房
屋，供為朱文成存放貨物倉庫等情，已據乙○○於台北市調查處訊問時供承不諱，乙
○○於偵查中亦不否認將上述房屋借予朱文成存放貨物。證人李佳峰亦證稱其為朱文
成印製朱某為湘滕公司進口部經理之名片，名片上之地址及電話均係湘滕公司所在及
公司之電話等語，且有租賃契約可參。依租賃契約，自八十七年三月二十日起租用，
租期一年，其開始租賃期日在乙○○應允朱文成掛名公司進口部經理之後，而本件走
私案發後，乙○○即解除租約，僅租用三個月等情，亦經乙○○及顏鍾素卿供述在卷
。在該屋內被台北市調查處查扣之音響，其品名與型號與本案進口報單所載之音響品
名、型號相同，而該批音響係朱文成用來掩護走私未稅洋菸之用，並未銷售而存放該
倉庫等情，亦經乙○○於台北市調查處訊問時供明。證人李佳峰於台北市調查處調查
時證稱其曾詢問乙○○上開音響作何用，乙○○稱係其向友人調貨要賣他人云云。證
人即誼振報關行負責人鄭金全證稱綽號小陳之朱文成先後委託其辦理進口報關，曾二
次要求將進口之貨物送至上開倉庫，並表示送貨時須先行通知等語。足見乙○○承租
前述房屋，並非供湘滕公司存放物品之用，而係便利朱文成存放走私物品，否則乙○
○何必向李佳峰偽稱該批音響係其向他人調得供轉賣之用。又朱文成係向不知情之冠
鳴公司負責人賴瑩容借用該公司之進出口卡、公司大、小章，偽以進口音響器材銷售
為名，以遂行走私進口未稅洋菸，並委託鄭金全代為報關，業據賴瑩容、鄭金全證述
明確，並有進口報單可稽；而查獲之未稅走私洋菸完稅價格共計一百八十一萬二千二
百元，有台灣省菸酒公賣局台北分局出具之核買證明、台灣關稅局查獲洋菸酒報告表
可憑，故該走私未稅洋菸已超過十萬元，係屬行政院公告「懲治走私條例公告管制物
品項目及其數額」丙項第一款所列之管制物品，朱文成所為成立懲治走私條例第二條
第一項之私運管制物品進口，逾公告數額罪，被告乙○○明知朱文成要走私物品進口
，猶允朱文成以湘滕公司進口部經理對外處理事務，及為朱文成承租房屋供朱某使用
，所為雖非走私之構成要件行為，不成立共同正犯，但有幫助朱文成走私之故意，而
為構成要件以外之行為，對朱文成之走私行為予以助力，應成立幫助私運管制物品進
口，逾公告數額罪，並於法定刑內量處其刑，已詳其所憑證據及認定理由。並指駁
說明乙○○事後翻異前詞，否認幫朱文成租用倉庫並否認有何幫助走私故意與犯行，
辯稱租用之倉庫係供湘滕公司擺放進口洋酒之用云云；證人李佳峰於原審法院改稱其
為朱文成印製名片時，未先徵得乙○○之同意，租用之倉庫係供湘滕公司擺放進口洋
酒之用云云；證人彭彩雲於原審亦稱：租用之倉庫係擺放湘滕公司進口之洋酒云云，
證人鄭金全於原審改稱朱文成委託報關之貨物均送桃園縣大園鄉云云，均與前揭事證
不符，乃卸責及迴護之詞，均不可採信。乙○○於檢察官初訊時，已表示台北市調查
處之訊問筆錄有交其閱讀，其看過始簽名等語，足見其於原審所稱在台北市調查處訊
問時未看筆錄即簽名云云，亦無足取。又公訴意旨另以乙○○另涉有偽造冠鳴公司名
義之報關申請書云云，惟無證據證明其成立行使偽造私文書罪，但公訴人認此部分與
有罪部分有牽連關係，而不另為無罪之諭知。所為論斷，均有卷存證據資料可資覆按
。查被告乙○○之行為，何以不成立走私之共同正犯，而係成立幫助走私罪，原判決
已說明其所憑證據及理由，檢察官依憑己見，認乙○○應成立共同正犯，而為事實之
爭執，對原審依憑證據所為認事、採證職權之合法行使，任意指摘有適用法則不當之
違法，自非合法之第三審上訴理由。又按刑事訴訟法第三百七十九條第十款所稱「依
本法應於審判期日調查之證據」，係指該證據在客觀上為法院認定事實及適用法律之
基礎者而言，且其調查之範圍亦應以第二審審判中案內所存在之一切證據為限，並不
包括蒐集證據在內，案內所不存在之證據，法院並無應依職權從各方面詳加調查之必
要。查朱文成要掛名為湘滕公司之進口部經理，乃為便利走私未稅洋菸販賣，惟其租
用之倉庫並非在湘滕公司之辦公處所或該公司之倉庫，故依卷內資料並不足以證明朱
文成以湘滕公司為在台灣銷售走私物品之據點，至於朱文成如走私成功未被查獲，其
行銷管道及據點為何，因朱文成未到案，卷內亦無其他資料可供查證，原審已無從調
查，至於朱文成前次委由鄭金全報關進口之貨物，並無證據證明與湘滕公司有關，亦
不能證明有走私情事，則由何人銷售及湘滕公司有無代為處理，自非待證事項，原審
就上開事項未依職權蒐集、調查證據，自不違法。檢察官上訴意旨謂上述事項與乙○
○是否成立共同正犯有關云云，指摘原審未予調查為違法云云，亦非適法之第三審上
訴理由。查被告乙○○於八十八年三月一日向第一審所提之洋酒進口報單影本二紙記
載報關日期在八十七年三月四日及九日，均在八十七年三月二十日租用前開倉庫之前
十餘日，不足以證明該洋酒通關後放於前述倉庫，且進口報單亦無記載進口者為朱文
成，證人李佳峰於台北市調查處訊問時，亦未供證朱文成有進口此二批洋酒，有訊問
筆錄可證，故上述文件及證言並非有利被告之證據，又證人吳淑真於原審供稱不記得
載貨情形等語，未為有利被告之供述，原判決對上開證據未加以論列說明，於判決本
旨不生影響，自不得執為上訴第三審之理由。證人李佳峰、鄭金全、彭彩雲於審理中
所為有利乙○○之證言，何以係迴護被告之詞，而不足採信，李榮蔡何以成立幫助走
私罪及其所辯台北市調查處之調查筆錄為不實云云，何以不可採信，查扣之音響何以
係朱文成用以掩飾走私之物品，原判決均已詳細論斷其理由及憑以認定之證據，乙○
○上訴意旨就原審依職權所為認事、用法之合法行使，究竟違背如何之證據法則，並
未依據卷內資料予以指摘，徒以自己之說詞，任意指摘原判決違法，重為事實之爭執
，否認犯罪，自非合法之第三審上訴理由。衡諸前開說明，乙○○及檢察官此部分之
上訴均為違背法律上之程式，應予駁回。
據上論結，應依刑事訴訟法第三百九十七條、第四百零一條、第三百九十五條前段，
判決如主文。
中      華      民      國     九十     年      九      月      五      日
                              最高法院刑事第八庭
                                  審判長法官  張  信  雄
                                        法官  賴  忠  星
                                        法官  張  清  埤
                                        法官  孫  增  同
                                        法官  林  開  任
      右正本證明與原本無異
                                              書  記  官
中      華      民      國     九十     年      九      月      十一    日


司法院資訊處製作；財團法人民間司法改革基金會備份。
